【裁判字號】    91,易,2106
【裁判日期】    920814
【裁判案由】    詐欺
【裁判全文】
臺灣臺中地方法院刑事判決                        九十一年度易字第二一六號
    公  訴  人  台灣台中地方法院檢察署檢察官
    被      告  戊○○
    選任辯護人  周瑞鎧律師
                李清輝律師
右列被告因詐欺案件，經檢察官提起公訴（九十一年度調偵字第一六一號），本院判
決如左：
    主  文
戊○○無罪。
    理  由
一、公訴意旨略以：被告戊○○與鍾育全（另經檢察官提起公訴）係夫妻關係，二人
    皆為補習業者，對補習班開設之手續甚為熟悉，共同在台中市○○路二二號二樓
    開設東華文教事業機構加盟部（育林文化事業有限公司代表人為鍾育全），於民
    國八十七年間，徵得不知情之台中市私立東華文理短期補習班（下稱東華補習班
    ）負責人壬○○（業經檢察為不起訴處分）授權使用服務標章（專利商標），並
    提供各加盟分部使用之機會，竟意圖為自己不法之所有，基於共同詐欺之故意，
    利用一般人對補習班開班手續不甚瞭解之機會，且利用授權其使用服務標章之東
    華補習班為中部知名之補習班，較易取得一般人信任之情形，於報紙刊登廣告，
    以東華加盟輔導中心名義，招攬不特定人與其簽約加入台中東華連鎖加盟體系開
    設補習班，明知其加盟輔導中心並無自編之教材，亦無師資培訓能力，且明知其
    與各學區教育界人士亦不如其所自誇之良好，更明知其不可能向各學區教育界人
    士取得在校學生名單，竟於八十七年四月下旬，在報紙刊登廣告宣傳其加盟輔導
    中心可以提供「師資培訓」、「教材編定」之輔導，並陸續於八十七年五月二日
    在台中市○○路二二號二樓東華加盟部向乙○○、甲○○，八十七年五月三日在
    彰化市○○路二號救國團向辛○○，八十七年五月六日在上址東華加盟部向丙○○、子○○、庚○○、丁○○召開「加盟說明會」時，以口頭或書面之方式偽稱
    其加盟體系規模組織龐大，有專人協助各加盟分部編訂教材，並提供其所培訓之
    師資，有「自編教材，家長較信服」、「師資由班本部協助負責招募、訓練、試
    教、簽約及分派」，且偽稱其在各學區教育界關係如何良好，不僅可以介紹各學
    區教育界人士及老師與丙○○、子○○、庚○○、丁○○等人認識，且可輕易取
    得各學區之在校學生名單，免費提供各加盟分部拓展業務，甚至向甲○○宣稱可
    以介紹台中縣中平國中訓導主任參與經營加盟之補習。嗣於己○○看到報紙自行
    至上址東華加盟部找被告洽談加盟事宜時，被告亦以上述自編教材、師資培訓、
    介紹學區教育界人士認識、免費提供學區學生名單等詞，誘使己○○同意加盟。
    乙○○等人見其「東華」之名號響亮，言語充滿自信，宏規遠擘，乃深信不疑，
    陷於錯誤而同意陸續於八十七年五、六月間與被告簽訂「東華文教事業機構連鎖
    加盟合約書」，並交付告訴狀附表所示之財物予被告。被告又基於同一詐欺之故
    意，於八十七年五、六月間，分別陪同丙○○、辛○○、乙○○前往台中縣烏日
    鄉○○村○○路○段二六七號、彰化縣彰化市○○路七九之一號、台中縣沙鹿鎮
    ○○路一五二之一號班址時，明知台中縣沙鹿鎮班址建築物有部分為違章建築，
    烏日鄉班址主體建物且為無使用執照之老舊建築物，彰化縣彰化市班址則位於工
    業區內，均無法申請補習班設立登記，竟為使丙○○、辛○○、乙○○儘速同意
    簽訂加盟合約書，故意隱匿上述無法立案登記之事實，聲稱立案登記沒有問題云
    云，使丙○○、辛○○、乙○○陷於錯誤，同意於上述地點加盟開班。被告與子
    ○○等人簽約時，又基於同一詐欺故意，明知台中縣大甲鎮、彰化縣彰化市及台
    中市（原東華補習班）均已登記設立有東華補習班，依補習班設立及管理規則第
    八條第二項規定同一性質之補習班，在同一直轄市或縣（市）區域內，不得使用
    相同之名稱，竟仍於上述加盟合約書中載明協助子○○等人以「東華文教事業機
    構某某分部」之名稱取得合法證照及招生，亦使子○○等人陷於錯誤。又被告與
    甲○○簽約時，復基於同一詐欺之故意，為誘使甲○○同意簽約加盟，明知台中
    縣潭秀學區已有東華補習班分部，竟仍於加盟合約書加註記載「本契約保留潭秀
    學區壹年不設分部」，答應甲○○可於一年內在潭秀學區開設東華補習班，使甲○○陷於錯誤。又被告與庚○○簽約時，亦基於同一詐欺故意，為誘使庚○○同
    意簽約加盟，明知台中市東華補習班有辦理國中部之招生業務且收費較低，竟仍
    於加盟契約書第十條第五款約定「班本部絕不在學區內從事相關業務招生行為」
    ，使庚○○陷於錯誤。嗣丙○○、辛○○、乙○○、子○○、己○○、甲○○、
    庚○○、丁○○等人於簽約並陸續交付加盟商標使用費、履約保證金後，始發現
    被告之「東華加盟輔導中心」只有極少量之自編教材，亦無專人協助丙○○等人
    自編教材，師資亦多為臨時糾集無經驗之老師，且無其所稱在各學區關係良好之
    人脈，亦未介紹各學區教育界人士與丙○○等人認識，也未提供各學區在校學生
    名單，甚至要求丙○○等人支付費用購買各學區在校學生名單，更未介紹台中縣
    中平國中訓導主任加入甲○○經營之補習班。而甲○○於申請設立登記時亦發現
    根本無法以「東華文教事業機構某某分部」名義立案登記，甲○○也發現潭秀學
    區已設立有東華補習班，根本不能再設立東華補習班，庚○○亦因班本部之國中
    業務重疊，造成業務推展困難，另丙○○、辛○○、乙○○並因班址有上述違章
    建築或位於工業區等原因無法立案登記，導致辛○○、乙○○、丙○○分別遭彰
    化縣政府及台中縣政府主管機關罰鍰或停止使用或限期改善等處分，辛○○甚至
    遭東華補習班負責人提出違反公平交易法之告訴，被告對丙○○等人之困境亦置
    之不理，且未先告知即搬離台中市○○路二二號二樓辦公室，因認被告涉有刑法
    第三百三十九條第一項之詐欺取財罪嫌等語。
二、按犯罪事實應依證據認定之，無證據不得推定其犯罪事實，刑事訴訟法第一百五
    十四條第二項定有明文，而所謂認定犯罪事實之證據，係指足以認定被告確有犯
    罪行為之積極證據而言。又刑法第三百三十九條第一項詐欺取財罪之成立，以意
    圖為自己或第三人不法所有，以詐術使人將本人或第三人之物交付為要件，此觀
    之該條項規定自明。本件訊據被告戊○○堅詞否認詐欺取財犯行，辯稱伊在台中
    市○○路二二號二樓開設東華文教事業加盟部，由伊妻鍾育全協助，八十七年五
    月間，伊向乙○○、甲○○、辛○○、丙○○、子○○、庚○○、丁○○、己○○以書面或口頭說明加盟體系規模組織龐大，有專人協助各加盟分部編定教材並
    提供培訓師資，有自編教材家長較信服，師資由班部協助負責招募、訓練、試教
    、簽約及分派，只說可以介紹退休學區老師給乙○○等人認識，沒有說要免費提
    供在校名單，也沒有向甲○○說可以介紹台中縣中平國中訓導主任參加經營加盟
    補習班，伊係說伊與教育界關係還不錯，因伊從事補習教育十餘年，加上伊育林
    教育加盟體系作得很成功，教育界認識伊的人很多，後來乙○○等八人均與伊簽
    訂東華文教事業機構連鎖加盟合約書，伊係經東華補習班負責人壬○○授權使用
    服務標章及輔導加盟店，乙○○等人加盟須繳交商標使用費新台幣（下同）六十
    萬元，此部分由伊與東華補習班負責人壬○○平分，履約保證金五十萬元，分三
    年繳交，乙○○等人大部分只繳交第一期履約保證金，全交給壬○○，另每月須
    繳交權利金二萬五千元，此部分係伊服務加盟補習班代價，乙○○等人均未繳交
    ，伊每月要派人作招生輔導、教學輔導等二十五項工作，簽約後伊有提供補習班
    教材及師資，伊在說明會即強調工業區、礦業區、農業區、第一類住宅區不可以
    開設補習班，伊二次陪辛○○至彰化市○○路看設班地點，第一次伊知道是工業
    區，即說不可以，隔一、二星期係辛○○之夫打電話向伊說設班地點即將變更為
    住商混合區，伊再去看一次，整條均為商店街，設班地點對面為銀行，辛○○之
    夫又拿報紙給伊看，報紙上記載要公告變住商混合區計劃，伊建議辛○○之夫至
    縣政府工務局瞭解，後來辛○○之夫自己說沒問題，訂約時伊不在場，伊亦不知
    台中縣烏日鄉○○路○段二六七號房屋沒有使用執照，如果知道伊不會讓伊妻擔
    任租約保證人，因沒有使用執照不可申請開設補習班，另伊係至清水鎮○○○道
    前往沙鹿鎮乙○○預定開班地點看一下，但沒有進去，伊未陪乙○○去看屋，不
    知設班地點有違章建築，伊亦不知大甲鎮、彰化市、潭子鄉已有別家補習班使用
    東華補習班標章等語。經查被告曾於八十七年五、六月間，與告訴人乙○○、甲○○、辛○○、丙○○、子○○、庚○○、丁○○、己○○簽訂東華文教事業機
    構連鎖加盟合約書，約定告訴人得以東華文教事業機構某某分部對外經營補習業
    務，簽約時告訴人須繳交商標使用費六十萬元予被告，作為合約期限內之商標使
    用費，約滿若續約，不須再繳交此項費用，另須繳交履約保證金五十萬元，分三
    期繳付，合約期滿時，若不續約，又無違約事項或其他狀況者，無息退還，每月
    還須繳交包括商標使用、廣告、文宣、招生等費用之權利金二萬五千元，於合約
    有效期間，被告授權告訴人得在其加盟店內使用東華文教事業機構之服務標章，
    及提供經營知識、技術或資料及師資教材等情，雖有東華文教事業機構連鎖加盟
    合約書、授權書及支票等影本附卷可稽。惟被告確於八十七年四月七日，代表育
    林文化事業有限公司與東華補習班（負責人壬○○）訂立合作契約書，由東華補
    習班授權被告使用第00000000號「東華及圖」之服務標章，以經營東華
    升高中（國一、二、三）之連鎖加盟部事宜，授權期間自八十七年四月一日起至
    九十七年三月三十一日止，雙方同意對於加盟者應收取加盟金六十萬元，履約保
    證金六十萬元及自八十七年九月起按月收取權利金二萬八千元，其中加盟金由雙
    方各得二分之一，履約保證金由東華補習班收取，但應簽同額本票交被告收執，
    俟加盟契約期滿或終止，加盟者無違約或其他損害時無息返還被告，每月權利金
    則由東華補習班分得一萬二千元，被告分得一萬六千元等情，亦有合作契約書影
    本在卷足憑，證人即東華補習班負責人壬○○復證稱伊有授權被告使用東華補習
    班服務標章對外招攬加盟補習班，沒有地區限制，被告自己會培訓師資及編列講
    義，如師資不夠或講義短缺，會請東華補習班國中部支援，伊為台碩出版社股東
    ，被告曾向台碩出版社購買參考書，台碩出版社應該只供應補習班，在坊間買不
    到，伊不知彰化市、大甲鎮、潭子鄉有東華補習班分部，亦未授權他人在該三處
    使用服務標章等語，足徵被告所辯不知大甲鎮、彰化市、潭子鄉已有別家補習班
    使用東華補習班標章等語應屬可信。次查被告與告訴人簽訂之東華文教事業機構
    連鎖加盟合約書係約定告訴人須於簽約後一個月內，自行取得設班地點合法使用
    權，以東華文教機構某某分部名稱對外營業，且須於加盟第一年內，依法取得政
    府許可之補習班執照，被告僅負有協助取得合法證照之義務，並非告訴人得以東
    華補習班某某分部立案登記。又告訴人丙○○、辛○○、乙○○係分別取得坐落
    台中縣烏日鄉○○路二六七號、彰化縣彰化市○○路七九之一號及台中縣沙鹿鎮
    ○○路一五二之一號房屋，作為加盟補習班設班地點，上述設班地點固因未經核
    准立案，或未經申請核准使用執照用途變更，或未設緊急照明設備及避難器具，
    經主管機關限期改善或勒令停止使用，有台中縣政府函、彰化縣政府函及檢查紀
    錄表等影本在卷足考。然證人即出租人癸○○○在本院審理時已證稱伊親自訂約
    將台中縣烏日鄉○○路二六七號房屋租予丙○○，丙○○說要開設補習班，伊不
    知保存登記及使用執照，該房屋有增建後面廚房，出租時有拆除等語，且依告訴
    人丙○○提出之公證書影本記載，出租人癸○○○並不識字，是否知悉該房屋有
    無使用執照或保存登記，並告知被告或告訴人丙○○，顯非無疑，況依常情，被
    告如確知該房屋欠缺使用執照，無法申請補習班立案登記，焉會由其妻鍾育全作
    為該房屋租賃契約之連帶保證人，而使之負連帶保證責任？另證人即告訴人辛○○之夫陳建宏於本院八十八年度訴字第一七五０號返還商標使用費事件審理時並
    證稱彰化市○○路七九之一號房屋坐落地點半年內可由工業區變更為商業區這句
    話是伊向被告講的，當時伊等雙方急著成立加盟店，伊從報紙看到該地要由工業
    區變為商業區才告訴被告等語，有審判筆錄影本在卷可按，亦徵被告此部分所辯
    非無可信。告訴人丙○○、辛○○、乙○○與被告簽訂之加盟合約，既已約定告
    訴人丙○○、辛○○、乙○○須自行取得設班地點合法使用權，依法取得政府許
    可之補習班執照，被告僅負有協助取得合法證照之義務，自不能以告訴人丙○○
    、辛○○、乙○○覓得之設班地點無法立案登記，即據以推定被告有施用詐術情
    事。再被告確曾提供各加盟補習班教材及師資，亦有被告所提新世紀國中英文第
    一、三、五冊、台碩出版社出版發行國一上國文Ａ、認識台灣歷史上篇、認識台
    灣地理上篇、認識台灣社會上篇、英文Ａ、數學Ａ、各校月考試題彙編及超優補
    教事業機構編印超優國小數學四年級暑假教材、四下第一次月考範圍、育林文化
    事業有限公司國小數學三、四、五年級暑假教材足稽，質之告訴人甲○○在本院
    審理時並供稱一開始被告有自編教材幾本給伊，後來因編輯部門裁撤，拿坊間參
    考書給伊用，老師有給伊二個，均為數學老師，一個教國小，一個教國中，其中
    一個教二個月，被告即叫伊解聘，說要補給伊，結果沒有補等語；告訴人丙○○
    供稱被告派二個老師給伊，一個只有高中畢業，一個可能大學畢業，僅提供一般
    坊間買得到之教材等語；告訴人子○○供稱被告推薦五、六個老師至伊處，但均
    不適合，教材只給自編兒童美語，僅數單元，國中英文亦只幾課，其餘均係坊間
    教材等語；告訴人庚○○供稱被告提供教材由班本部自編的僅只一小部分，其餘
    均係坊間教材，提供四、五個老師給伊，伊有聘請教課，另提供學校名單給伊，
    向伊收取一萬八千五百元等語；告訴人丁○○供稱被告在招攬加盟時，未將所有
    教材陳列提供參考，伊招生後，僅能配合被告提供的普通教材，結果家長質疑沒
    有東華補習班教材，被告有提供一個老師給伊，伊只聘一年，家長反應不好等語
    。至被告所提供加盟補習班之教材及師資是否合於約定，雙方認知不同，另有否
    介紹學區教育界人士及老師與告訴人認識，並提供學區在校學生名單，亦非加盟
    契約主要內容，應屬債務有無完全給付問題，其餘告訴人甲○○指述被告宣稱可
    介紹中平國中訓導主任參予加盟補習班之經營，與常理乖違，而告訴人庚○○設
    班地點為台中市○○路○段十五號，尚無任何事證足資證明其因與東華補習班國
    中業務重疊，致業務推展困難，均不能遽爾認定被告於招攬加盟之初，即具詐欺
    取財犯意。再查被告與告訴人所簽訂之加盟合約書，係約定簽約時告訴人須繳交
    商標使用費六十萬元，另分三期繳交履約保證金五十萬元，其中商標使用費由被
    告與東華補習班各得二分之一，履約保證金由東華補習班收取，已如前述，依告
    訴狀附表二所載，告訴人丙○○共已支付商標使用費六十萬元，履約保證金十五
    萬元（另二張金額各為十五萬元及二十萬元之履約保證金支票未到期）；告訴人
    辛○○支付商標使用費三十萬元（另一張金額三十萬元之商標使用費支票、一張
    金額二十萬元之履約保證金支票退票，二張金額各為十五萬元之履約保證金支票
    未到期）；告訴人乙○○支付商標使用費六十萬元，履約保證金二十萬元；告訴
    人子○○支付商標使用費三十萬元（另一張金額十萬元之履約保證金支票未到期
    ）；告訴人己○○支付商標使用費六十萬元，履約保證金二十萬元；告訴人甲○○支付商標使用費六十萬元，履約保證金十五萬元（另二張金額各為十五萬元、
    二十萬元之履約保證金支票未到期）；告訴人庚○○支付商標使用費六十萬元（
    另一張金額二十萬元之履約保證金支票退票）；告訴人丁○○支付商標使用費六
    十萬元（另一張金額二十萬元之履約保證金支票，由被告存入兌現，二張金額各
    為十五萬元之履約保證金支票未到期），被告實際取得之商標使用費雖達二百十
    萬元（另為告訴人丁○○存入票款二十萬元，剩一百九十萬元，其餘商標使用費
    及履約保證金係轉交東華補習班負責人壬○○），但被告除為該加盟事業支出廣
    告費用四十五萬五千八百三十元（見附卷被告所提奇星廣告有限公司請款單、結
    帳明細表及中國時報、聯合報、自由時報分類廣告收據影本），及支出簡章、卡
    片、贈品等文宣費用（見卷附被告所提訂貨請款估價單、出貨驗收單等影本），
    委託超優數學謝芳智編列國小數學之報酬（此部分業經謝芳智於台灣高等法院台
    中分院九十年度上字第二０一號返還商標使用費事件準備程序中供明，見卷附被
    告所提準備程序筆錄影本）外，還須支付人事費用、加盟本部租金、水電費等，
    自難認有不法所有意圖。綜上所述，本件應屬債務有無完全給付之民事糾葛，被
    告所為尚與詐欺取財罪之構成要件有間，不能令負詐欺取財罪責。此外又查無其
    他積極證據，足證被告有何詐欺取財犯行，自應為其無罪之諭知。
據上論斷，應依刑事訴訟法第三百零一條第一項，判決如主文。
中      華      民      國      九十二      年    八    月      十四    日
                                        法  官  鍾  堯  航
右正本證明與原本無異。
如不服本判決，應於送達後十日內向本院提出上訴狀（須附繕本），上訴於台灣高等
法院台中分院。
                                        書記官
中      華      民      國      九十二      年    八    月      十四    日
<000000000F>


司法院資訊處製作；財團法人民間司法改革基金會備份。
